【裁判字號】    89,訴,741
【裁判日期】    901012
【裁判案由】    詐欺
【裁判全文】
臺灣臺南地方法院刑事判決                          八十九年度訴字第七四一號
    公  訴  人  臺灣台南地方法院檢察署檢察官
    被      告  戊○○
    選任辯護人  吳啟勳律師
                乙○○
                丙○○
右列被告等因常業詐欺案件，經檢察官提起公訴 (八十九年度偵緝字第三０七號、八
十九年度偵緝字第三一五號、八十九年度偵字第五五四四號、八十九年度偵字第六三
一號、八十八年度偵字第一一一三五號)，暨台灣台中地方法院檢察署檢察官移送併
辦（八十八年度偵字第二０五０八號、八十八年偵字第二一六八五號）、台灣嘉義地
方法院檢察署檢察官移送併辦（八十九年度偵字第九二號）、台灣板橋地方法院檢察
署檢察官移送併辦（八十九年偵字第九九九號、八十九年度偵字第五六六一號），
台灣彰化地方法院檢察署檢察官移送併辦（八十九年偵字第九二四四號、九十年度偵
字第六四０三號），本院判決如左：
    主  文
乙○○、戊○○共同常業詐欺，各處有期徒刑貳年。
丙○○共同常業詐欺，處有期徒刑壹年貳月，緩刑肆年。
    事  實
一、戊○○、乙○○、丙○○共同基於意圖為自己不法所有之犯意聯絡，於民國八十
    七年十一月間起，共同成立位於台中市○○區○○路三二六號之家鑫企業有限公
    司（嗣於八十八年二月間改為家鑫企業股份有限公司，以下簡稱家鑫公司），由
    乙○○、戊○○先後擔任負責人，丙○○則擔任業務員，並雇用不知情之辛○○
    、廖啟陞等人為推銷業務之職員，於附表所示時間，向附表所示被害人詐稱，該
    公司可以特殊管道取得遠低於市價之車輛，若被害人先行繳交入會費新台幣（下
    同）一萬元及年費六千元，參加由乙○○、戊○○與丙○○等人另行成立之家鴻
    公司所設立之「領袖會員專屬俱樂部」之會員，並繳交欲購車輛款項全部或一部
    ，且等待六十至八十日，即可以市價百分之八十至八十五之低價購買車輛，致附
    表所示之被害人陷於錯誤，而交付如附表所示之金錢（均含入會費及年費一萬六
    千元），乙○○等三人得手後，均據為己有，並均以此為常業。惟至交車時間屆
    至時，戊○○、乙○○及丙○○等人無法如期交車，附表所示被害人等始知受騙
    。
二、案經癸○○、庚○○等人訴由台灣台南地方法院檢察署檢察官偵查起訴，暨台灣
    台中地方法院檢察署、台灣嘉義地方法院檢察署、台灣板橋地方法院檢察署、台
    灣彰化地方法院檢察署移送併辦。
    理  由
一、訊據被告戊○○、乙○○及丙○○於偵審中均坦承曾任職於家鑫公司，從事販售
    汽車之事業，被告戊○○、乙○○並坦承曾接受如附表所示被害人訂購如附表所
    示汽車，亦已收受被害人給付如附表所示金額，且均未交付附表所示被害人所訂
    購之汽車等情，被告丙○○則坦承曾收受被害人雷景鋒交付之車款五十七萬元云
    云，惟均否認涉有詐欺罪嫌，被告乙○○辯稱伊曾計算過，依此種銷售模式，仍
    有利潤，並無詐欺之意云云；被告戊○○辯稱：伊負責財務，不瞭解汽車販售狀
    況云云；丙○○辯稱：伊僅受雇於公司，從事汽車銷售業務，並無詐欺之意云云
    。經查：
（一）附表所示被害人於附表所示時地，向被告乙○○等人成立之家鑫公司訂購如附
      表所示車輛，並已交付附表所示金額等情，業據附表所示被害人於偵審中，分
      別指訴歷歷，並有被害人分別提出之業經家鑫公司蓋章之專案預約書各件在卷
      可稽，並參以證人廖啟泓於偵查中陳稱（問：你們在收款交回公司後，公司是
      否會給你們憑證？）「會計會在合約書上蓋章表示有收到錢。」（參見台灣台
      南地方法院檢察署八十九年偵緝字第三０七號第二十七頁背面），堪信附表所
      示被害人於偵審中所述，曾向家鑫公司訂購車輛及業已交付全部或部分價款等
      語，與事實相符，堪以採信。
（二）被告乙○○等人均坦承家鑫公司係以市價百分之八十至八十五價格出售予附表
      所示被害人，核與附表所示被害人於偵審中指訴相符，並有家鑫公司之專案預
      約書各件在卷可稽，被告乙○○等人此部分自白與事實相符，堪以採信。依此
      ，被告乙○○等人明知家鑫公司向車商訂購附表被害人所需車輛之市價，遠高
      於彼等出售予附表所示被害人之價格，是被告乙○○等人當知彼等成立之家鑫
      公司絕無正常營運之可能，然被告乙○○等人仍向附表所示被害人佯稱有特殊
      管道可以低價取得各式車輛，並得以低於市價百分之十五以上之低價出售如附
      表所示車輛，足見彼等確有詐欺之不法所有意圖。
（三）被告乙○○等人雖辯稱車商售車本有百分之十三至十五之折扣；且出售一定數
      量之車輛後，將可向車商取得一定獎金；另顧客購買車輛時，彼等代顧客購買
      並加裝車內配備，亦可向零件商處取得相當之回扣，此外顧客欲以車價百分之
      八十五低價購車前，需先繳交一萬六千元之入會費及年費，彼等精算前開收入
      後，該公司尚有一定之利潤，並非成立家鑫公司之際，本有詐欺之不法所有意
      圖云云。惟查：(1)被告乙○○雖提出記載：紳寶及富豪等進口車降價百分之十
      三至十六等文字之八十八年七月三十日剪報一紙（參見台灣台中地方法院檢察
      署八十八年度偵字第二０五０八號第三十七頁），辯稱確可以百分之十三至十
      五取得顧客所需車輛云云，惟觀該剪報內容所載，均係代理前二品牌進口車商
      直接減低原訂售價而吸引消費者購買，並非車商將以減少百分之十三至十六之
      折扣，將車交予如家鑫公司之經銷商出售，自難以此據為被告乙○○等人前開
      辯解之據。且參證人即原家鑫公司業務員廖啟泓於偵查中陳稱：（問：向經銷
      商買車的價錢？）「我曾與乙○○去裕隆買車大約便宜二、三萬元。」等語（
      參見台灣台南地方法院檢察署八十九年偵緝字第三０七號第二十七頁）及被告
      乙○○於附表編號二所示被害人己○○向台灣台中地方法院檢察署告訴其涉嫌
      詐欺時，所提出家鑫公司依被害人己○○所需車輛向車商訂購之車輛預約單中
      ，家鑫公司與車商約定之車輛價款與市價相仿，同為八十一萬八千元，並無任
      何折扣，且遠高於家鑫公司出售予被害人己○○之六十五萬四千四百元，再參
      諸被告戊○○於偵查中亦自承（問：經銷商可以打到九折？）「大概不可以。
      」（參見台灣台南地方法院檢察署八十九年偵緝字第三０七號卷第五頁），是
      堪信被告乙○○等人辯稱可以低於市價百分之十三至十六之低價取得顧客所需
      車輛云云，與事實不符，當無可採。(2)按車商於經銷商出售一定數量車輛後，
      給予經銷商一定獎金，以鼓勵經銷商盡力銷售等現象，於現今車輛銷售模式，
      確有此現象，然車商發放獎金通常均係經銷商售出一定數量之車輛後，對於車
      商所銷售之車輛市場佔有率有所貢獻，始有獎勵之可言，然被告乙○○等人成
      立家鑫公司出售之車輛種類繁多，進口及國產車商均為銷售名單之列，被告乙○○等人亦承認並未限定消費者預購車輛廠牌、種類，是依現今車輛銷售現狀
      ，被告乙○○等人成立之家鑫公司幾無以銷售大量車輛以取得車商獎勵金之可
      能。況被告乙○○等人始終未能提出任何車商曾給付予家鑫公司獎勵金，甚或
      曾與家鑫公司約定給付獎勵金之方式等相關資料以供本院參酌，自難僅以被告
      乙○○等三人前開辯解，即認被告此部分辯解屬實。(3)被告乙○○等人另辯稱
      ：家鑫公司代購購車顧客所需增購之車輛零配件時，可從中獲取市價與實際銷
      售價格差額，及零件商之回扣等語，然觀附表所示被害人所書訂車專案預約書
      中，被害人等訂購車輛所加裝之零配件均非眾多，甚有家鑫公司贈送相關零配
      件等情，是被告乙○○等人陳稱可自零配件處獲取高額利潤云云，顯與事實有
      所出入。又證人廖啟泓於本院調查時雖結證證稱：零配件方面利潤最高可達十
      萬元之鉅云云，惟依被告乙○○於九十年一月十六日本院調查時提出零配件相
      關資料所載數據，附表所示被害人訂購車輛所加裝之配備，其總價均未逾二萬
      元，家鑫公司從中可得利益當不致超過二萬元，復考量證人廖啟泓本為家鑫公
      司業務員，亦曾因以家鑫公司前開模式出售車輛予附表編號五之被害人癸○○
      ，且未能依約交車，而為被害人癸○○向其軍職長官陳情，有被害人癸○○提
      出之存證信函一紙為證（附於台灣台南地方法院檢察署八十八年偵字第一一一
      三五號卷第三十四頁背面），是若其證稱售車本無利益，其自身亦有為被害人
      癸○○告訴詐欺之可能，其證詞不免有偏頗被告乙○○等人之可能，況證人廖
      啟泓前開證詞，亦無相關資料以佐其說，尚難僅以證人廖啟泓前開證詞，即認
      定被告乙○○等人前開辯詞可採。(4)被告乙○○等人另辯稱凡以前開模式購車
      之顧客均需繳交入會費一萬元及年費六千元予家鑫公司，此部分之收入亦可挹
      注其低價購車之差額云云，惟觀被告乙○○等人向附表所示被害人邀約之領袖
      會員專屬俱樂部會於入會契約書中所載第八條第一款所示，會員完成入會手續
      後，可隨時申請退會。而參加該俱樂部之被害人，均係欲以低價購車，是各購
      車顧客均係繳交入會費及第一年年費共計一萬六千元後，即行退會，依此，家
      鑫公司得向顧客收取的會費，至多僅一萬六千元，相較於其向車商訂車與實際
      售車差價，達數萬元，甚或數十萬元之鉅，顯無從中獲利之可能。被告乙○○
      等人執此主張家鑫公司尚有利潤可期云云，當無可採。(5)被告乙○○等人另辯
      稱家鑫公司已經順利交車六十餘輛，足見並無詐欺之不法意圖云云。惟被告乙○○等人始終無法提出已經順利交車之顧客之相關資料以供本院參酌，自難僅
      以被告乙○○等人單方陳述確曾交車六十餘輛，即認其等所辯屬實。況觀被告
      乙○○等人交付予被害人之相關廣告資料，家鑫公司與顧客訂約，經顧客給付
      車款後，仍須六十日至八十日不等期間，始行交車，是被告乙○○等人，應係
      將交車時日未屆之顧客所繳交之車款，挪用以給付予車商，以使交車日期已屆
      或已近之顧客得以順利取得所購車輛，用以作為家鑫公司仍正常營運之假象，
      使被害人陷於錯誤，進而向家鑫公司訂購車輛，此應為乙○○等人施用詐術之
      一部，自難以此認被告乙○○等人並無詐欺之不法意圖。綜上所述，堪認被告
      乙○○、戊○○與丙○○等人共同成立家鑫公司，以前開銷售方式售車，本具
      詐欺之不法所有意圖，被告乙○○等人辯稱並無不法所有意圖云云，均無可採
      。
三、被告戊○○於偵審中雖均辯稱：附表所示被害人訂購車輛事宜等，均係由被告乙○○及其他業務員負責，伊並未參與，並無與被告乙○○與丙○○有詐欺犯意連
    絡；伊於八十八年六月十一日起，已非家鑫公司負責人，就此之後之訂車事宜，
    並無所悉云云。辯護意旨則以附表所示被害人匯入款項部分係進入被告乙○○指
    定之家鴻公司帳戶，並非進入家鑫公司，被告戊○○就此部分均不知情，並無與
    被告乙○○有詐欺犯意連絡云云。經查：(1)查家鑫公司本係被告乙○○、戊○○
    與丙○○共同商議後成立一節，業據被告戊○○於本院調查時，自承在卷（參見
    本院八十九年九月二十八日訊問筆錄），而家鑫公司於成立之初，被告戊○○、
    乙○○與丙○○等三人即已知悉該公司無可能正常營運，已如前述，被告戊○○
    與乙○○、丙○○二人共同成立該公司，三人間自有共同犯意之連絡，縱其未實
    際與被害人接洽，亦難解於其詐欺犯行之成立。被告戊○○僅以其未實際與被害
    人接洽即推稱與被告乙○○等人並無犯意連絡云云，當無可採。(2)家鑫公司於八
    十八年六月十一日雖曾變更公司名稱為家鑫企業股份有限公司，並將負責人變更
    為被告乙○○，惟於同年月二十九日，復將負責人改回被告戊○○等情，有家鑫
    公司變更登記事項卡二紙在卷可稽（附於台灣台中地方法院檢察署八十八年他字
    第一三二三號卷內），核與被告戊○○於本院審理時供稱前開公司負責人於八十
    八年六月二十九日起，復由其擔任等語相符，復參諸證人廖啟泓於偵查中亦陳稱
    （問：除了乙○○之外，戊○○有無處理公司業務？）「有的，他也有上班。」
    （參見台灣台南地方法院檢察署八十九年度偵緝字第三０七號），是堪信被告戊○○確有經管家鑫公司業務，並非單純僅掛名擔任負責人，被告戊○○辯稱伊僅
    掛名擔任董事長，且於八十八年六月十二日起，並未擔任負責人，並未實際管理
    家鑫公司之事務云云，顯係事後卸責之詞，當無可採。(3)被告戊○○於本院調查
    時自承：「販售汽車是我們三個人商議的結果，商議時有提到要用優惠價格出售
    ，不過要採取會員制，所以另行成立一家家鴻公司，負責吸收會員。」（參見本
    院八十九年九月二十八日訊問筆錄），依此，家鴻公司本係被告戊○○與乙○○
    等人因從事販售汽車業務所需，而以被告戊○○之名所成立之公司，辯護意旨以
    該公司與被告戊○○無關，而否認與附表被害人等訂車及匯入款項等情事有關云
    云，顯與事實不符，當無可採。綜上，應堪認被告戊○○與乙○○等人就前開詐
    欺犯行，應有犯意連絡及行為分擔，被告戊○○辯稱並未實際參與家鑫公司業務
    云云，與事實不符，尚無可採。
四、被告丙○○於本院審理時雖辯稱：被告乙○○與戊○○成立家鑫公司之際，伊並
    未參與，係被告乙○○與戊○○成立公司後，伊始行參與該公司，並無與被告乙○○、戊○○共同詐欺之不法所有意圖云云。惟查被告丙○○於偵查中自承（問
    ：公司成立時就進入公司？）「是的。」、（問：早期訂交車是你負責？）「早
    期是我，後期不知是何人。」（參見台灣台南地方法院檢察署八十九年偵緝字第
    三０七號第四十三頁），核與被告戊○○於於本院調查時供稱：（問：何人提議
    從事買賣車事業？）「是我與丙○○及乙○○共同商議的。」（參見本院八十九
    年九月二十八日訊問筆錄），及證人廖啟泓於偵查中陳稱：（當初為何進入公司
    ？）「是丙○○的關係進入的。」、「丙○○說他與人合開汽車公司要人幫忙，
    我才進去的。」（參見台灣台南地方法院檢察署八十九年度偵緝字第三一五號第
    十九頁）等語相符，復參諸被告丙○○於被告乙○○與戊○○成立家鑫公司，從
    事販售汽車事業時，即為該公司之股東一節，有家鑫公司之有限公司變更登記事
    項卡一紙在卷可稽（附於台灣台中地方法院檢察署八十八年他字第一三二三號卷
    內），是堪信被告丙○○確曾與被告乙○○、戊○○等人共同參與家鑫公司之成
    立，及前開銷售模式之設計，其於本院審理時辯稱僅係家鑫公司之業務員，並無
    參與家鑫公司之成立，與被告乙○○等人並無詐欺之犯意連絡云云，即無可採。
四、綜上所述，被告乙○○、戊○○與丙○○等三人，詐欺犯行明確，堪以認定。應
    依法論科。
五、查被告三人以販售汽車為由，前後詐騙時間達半年以上之久，且犯行廣達五縣市
    ，足認三人係恃此為生，是核被告三人所為均係犯刑法第三百四十條之常業詐欺
    罪。被告三人間，就前開犯行，具有犯意連絡及行為分擔，俱為共同正犯。被告
    乙○○等三人所為附表編號一至四、七至九部分犯行雖未經公訴意旨論及，惟此
    部分本為被告乙○○等三人常業詐欺犯行中之一部，與前開論罪科刑部分，為單
    純一罪，自為起訴效力所及，辯護意旨雖辯稱此部分被害人並未告訴被告戊○○
    犯行，惟刑法第三百四十條常業詐欺罪，並非告訴乃論，自不以被害人提出告訴
    為必要，被告戊○○就前開犯行部分，本院就此部分，自得併予審酌，附此敘明
    。爰審酌被告三人犯罪動機、手段、詐騙地區廣達五縣市，惡性重大、犯罪所得
    非微、迄今尚未賠償被害人損失，犯罪後否認犯行之態度等一切情狀，量處如主
    文所示之刑，以資懲儆。又被告丙○○涉案情節較輕，且業已與其實際接洽之被
    害人庚○○達成和解，有和解書一份在卷可稽，並其未曾受有期徒刑以上之宣告
    ，有台灣高等法院被告全國前案紀錄表一份在卷可稽，經此起訴審判，當知警惕
    ，信無再犯之虞，本院認所宣告之刑以暫不執行為適當，並諭知緩刑四年，以啟
    自新。
據上論斷，應依刑事訴訟法第二百九十九條第一項前段、刑法第二十八條、第三百四
十條、第七十四條第一款，判決如主文。
本案經檢察官蘇聰榮到庭執行職務
中      華      民      國    九十      年      十      月     十二     日
                                  臺灣臺南地方法院刑事第五庭
                                          法  官
附表：
┌──┬───┬──┬──┬────┬───┬───┬─────┐
│編號│被害人│交易│交車│所購車種│預定售│實際交│被害人增購│
│    │      │時間│時間│及交易地│價    │易價格│配備      │
├──┼───┼──┼──┼────┼───┼───┼─────┤
│一  │壬○○│88.0│88.0│三菱汽車│七十四│六十五│雷達測速器│
│    │      │5.29│7.29│台北縣板│萬九千│萬二千│。家鑫公司│
│    │      │    │    │橋市    │元    │六百五│贈送隔熱紙│
│    │      │    │    │        │      │十元  │、倒車雷達│
│    │      │    │    │        │      │      │。        │
├──┼───┼──┼──┼────┼───┼───┼─────┤
│二  │己○○│88.0│88.0│福斯汽車│八十一│六十五│被害人無增│
│    │      │5.25│7.05│台中市  │萬八千│萬四千│購配備。家│
│    │      │    │    │        │元    │四百元│鑫公司贈送│
│    │      │    │    │        │      │      │ＣＤ音響。│
├──┼───┼──┼──┼────┼───┼───┼─────┤
│三  │王炎星│88.0│88.0│皮姆威汽│二百三│一百九│被害人無增│
│    │      │6.10│7.31│車      │十五萬│十九萬│購其餘配備│
│    │      │    │    │台中縣  │元    │七千五│。        │
│    │      │    │    │        │      │百元  │          │
├──┼───┼──┼──┼────┼───┼───┼─────┤
│四  │葉陳秀│88.0│88.0│三菱汽車│八十三│七十一│被害人無另│
│    │鳳    │7.13│9.13│嘉義市  │萬八千│萬二千│行增購其餘│
│    │      │    │    │        │元    │三百元│配備。    │
├──┼───┼──┼──┼────┼───┼───┼─────┤
│五  │癸○○│88.0│88.0│皮姆威汽│一百六│一百三│被害人增購│
│    │      │6.21│9.10│車      │十二萬│十七萬│竊盜、強制│
│    │      │    │    │台南縣  │元    │七千元│、意外保險│
│    │      │    │    │        │      │（實付│及隔熱紙、│
│    │      │    │    │        │      │定金四│輪圈、方向│
│    │      │    │    │        │      │十五萬│盤、方向盤│
│    │      │    │    │        │      │元）  │鎖等配備。│
├──┼───┼──┼──┼────┼───┼───┼─────┤
│六  │庚○○│88.0│88.0│日產汽車│六十一│五十七│被害人另購│
│    │      │7.29│3.30│台南市  │萬九仟│萬元  │一萬九千五│
│    │      │    │    │        │元    │      │百七十二元│
│    │      │    │    │        │      │      │之強制、竊│
│    │      │    │    │        │      │      │盜、意外、│
│    │      │    │    │        │      │      │乘客保險。│
│    │      │    │    │        │      │      │另家鑫公司│
│    │      │    │    │        │      │      │贈送隔熱紙│
│    │      │    │    │        │      │      │。        │
├──┼───┼──┼──┼────┼───┼───┼─────┤
│七  │丁○○│88.0│88.0│三菱汽車│八十二│七十  │家鑫公司  │
│    │      │5.29│7.29│彰化縣  │萬八仟│萬元  │贈送隔熱紙│
│    │      │    │    │        │元    │      │。        │
├──┼───┼──┼──┼────┼───┼───┼─────┤
│八  │子○○│88.0│88.0│三菱汽車│五十九│五十一│家鑫公司  │
│    │      │4.24│6.24│彰化縣  │萬五千│萬元二│贈送隔熱紙│
│    │      │    │    │        │元。  │千元。│。        │
├──┼───┼──┼──┼────┼───┼───┼─────┤
│九  │甲○○│88.0│88.0│三菱汽車│八十二│七十萬│被害人另購│
│    │      │6.20│8.05│彰化縣  │萬八仟│五千元│強制、竊  │
│    │      │    │    │        │元    │。    │盜、意外、│
│    │      │    │    │        │      │      │乘客保險。│
└──┴───┴──┴──┴────┴───┴───┴─────┘
附錄法條：
中華民國刑法第三百四十條
以犯第三百三十九條之罪為常業者，處一年以上七年以下有期徒刑，得併
科五萬元以下罰金。
右正本證明與原本無異。
如不服本判決，應於判決送達後十日內，向本院提出上訴狀。
                                          書記官
中    華    民    國      八十        年              月              日


司法院資訊處製作；財團法人民間司法改革基金會備份。
